【裁判字號】    92,上易,1580
【裁判日期】    921002
【裁判案由】    違反著作權法
【裁判全文】
臺灣高等法院臺中分院刑事判決                  九十二年度上易字第一五八○號
    上  訴  人  臺灣台中地方法院檢察署檢察官
    被      告  丙○○
    被      告  丁○○
右上訴人因被告等違反著作權法案件，不服台灣台中地方法院九十二年度易字第一一
四八號中華民國九十二年六月十八日第一審判決（起訴案號：台灣台中地方法院檢察
署九十年度偵字第二二四六五號），提起上訴，本院判決如左：
      主  文
上訴駁回。
      理  由
一、公訴意旨略以：丁○○、丙○○二人共同在臺中市○○路六十一號前擺設攤位販
    賣手錶，詎明知名稱「海浪錶圖」係乙○○享有美術著作權之著作物，竟於民國
    （下同）九十年十一月中旬某日，在攤位後馬路邊，向真實姓名、年籍不詳之人
    ，以新臺幣（以下同）三千五百元之價格，購入錶面上印製有仿冒上開海浪錶圖
    之標示勞力士牌之手錶乙支，且基於意圖營利之犯意聯絡，於九十年十一月二十
    九日，在前揭攤位上，以目錄揭示方式供人選購，並以四千二百元之價格出售於
    徐正義，徐正義則先交付訂金一千元，約定改日取錶並付尾款，同時收受由被告
    丙○○開立之收據一紙為憑。嗣於同年十二月十四日，在上址（即成功路六十一
    號前）旁，被告丁○○將手錶交付徐正義時，為乙○○據報會同職員陽文瑞當場
    逮捕，並通知警員到場而查獲，扣得上開侵害著作權之手錶乙支，因認丙○○、
    丁○○係犯違反著作權法第八十七條第二款明知為侵害著作權之物意圖營利而交
    付罪嫌，應依同法第九十三條第三款規定處斷。
二、按犯罪事實應依證據認定之，無證據不得推定其犯罪事實，又不能證明被告犯罪
    或其行為不罰者，應諭知無罪之判決，刑事訴訟法第一百五十四條第二項及第三
    百零一條第一項分別定有明文。又認定犯罪事實，所憑之證據，雖不以直接證據
    為限，間接證據亦包括在內，然無論直接或間接證據，其為訴訟上之證明，須於
    通常一般之人均不致於有所懷疑，而得確信其為真實之程度者，始得據之為有罪
    之認定，倘其證明尚未達到此一程度，而有合理性懷疑之存在時，即無從為有罪
    之認定，根據「罪證有疑，利於被告」之證據法則，即不得遽為不利於被告之認
    定，（最高法院著有七十六年臺上字第四九八六號判例可資參照）；再按犯罪事
    實之認定，應憑真實之證據，倘證據是否真實尚欠明顯，自難以擬制推測之方法
    ，為其判斷之基礎，而認定犯罪事實之證據係指足以認定被告確有犯罪行為之積
    極證據而言，該項證據自須適合於被告犯罪事實之認定，始得採為斷罪資料（最
    高法院五十三年臺上字第六五六號、二十九年上字第三一○五號判例可資參照）
    。
三、公訴人認被告丙○○、丁○○涉有違反著作權法第八十七條第二款明知為侵害著
    作權之物意圖營利而交付，應依同法第九十三條第三款規定處斷之罪嫌，無非係
    以告訴人乙○○之指述、卷附之購錶收據、侵害著作權之手錶照片及內政部著作
    權登記簿謄本各一張，為其主要論據。訊據被告丁○○固坦承：扣案之手錶乙只
    確係伊所有之情不諱，惟被告丙○○、丁○○二人均堅決否認有何違反著作權法
    犯行，被告丁○○辯稱：扣案之手錶是伊買來自己戴用的，並未出售，證人徐正
  義當初曾到攤位來買錶，但是他是選購型錄裡編號二七八號中間那支手錶，並非
    扣案之該支手錶等語；被告丙○○則辯稱：伊和丁○○相鄰擺攤賣陶藝品，因丁○○忙於為客人服務，所以伊幫忙丁○○開立收據，當時徐正義買的是型錄上編
    號二七八號中間那支手錶等語
四、本院查：
  (一)證人徐正義固證述其向被告丁○○所購者為本案扣押之有「海浪錶圖」之手錶，
    並提出收據一紙為憑。然此為被告等所否認，且觀該收據上並未記載所購買手錶
    之名稱為「海浪錶圖」之手錶，則證人徐正義所為證述是否屬實已足滋疑！況證
    人徐正義若係因見及被告丁○○在販賣有「海浪錶圖」之手錶，而決意蒐證，理
    應於購買手錶時請被告等將手錶名稱記載在收據上，以為日後供告訴人提出告訴
    時之憑證，然其於警詢時竟稱因認為不重要所以收據上沒有寫明訂貨之內容，實
    與事理有違；又若證人徐正義恐因此舉導致被告丁○○起疑，至少也需將該支手
    錶在被告丁○○所提供型錄上之編號要求被告等載明，然證人徐正義亦未如此之
    為。再觀扣押型錄內，並無所謂之「海浪錶圖」之手錶圖樣，則證人徐正義證稱
    其係以書面目錄訂下警方所查扣之該只手錶，亦難認與事實相符。次查，被告丁○○始終否認有交付扣押之手錶給證人徐正義，並稱係遭證人陽文瑞、告訴人乙○○二人架住後，由徐正義將其戴在手上之該只手錶強行取下。雖就此部分，雙
    方各執一詞，然查告訴人乙○○、證人陽文瑞坦認一人抓住被告丁○○一手之事
    實，雖渠二人又稱係因丁○○想逃跑，所以將他抓住云云，然此為被告丁○○所
    否認，且告訴人乙○○合證人陽文瑞與徐正義三人之力，渠等又正值青壯，並係
    有備而來，縱僅將被告丁○○圍住，被告丁○○亦難有逃跑機會，則告訴人等指
    證稱係因被告丁○○想逃跑才將之抓住云云，是否可採，已足滋疑！況上開收據
    上所蓋用之統一發票專用章尚留有電話，被告丁○○之攤位亦在現場，又面對告
    訴人等三人，主、客觀上實不容被告丁○○萌生逃跑之念頭，自難遽採告訴人乙○○、證人陽文瑞、徐正義之證言而為不利於被告等之認定。雖偵查甲○察官曾
    將扣押之手錶送請台中市鐘錶眼鏡商業同業公會鑑定，結果認該只手錶是新品，
    有該公會函文一份在卷可參。惟被告丁○○稱：該只手錶伊買來之後只戴過二、
    三次，且伊盥洗時都會取下，而該手錶遭乙○○等強行取走時，伊係在被抓不能
    動彈之情況遭取下，自不致於留下拉扯痕跡等語。查，上開公會就扣案手錶鑑定
    為新品，稽之其鑑定方法為：「經本會多位理事從底部及側面外觀勘驗」等語；
    其從底部勘驗主要係因手錶與人體接觸，日久必有體汗、污垢遺留於週邊隙縫，
    而錶體側面容易在使用過程中與外物碰觸，所以由此二處檢驗新品或舊品，較為
    客觀；然若依被告所辯內容，其使用手錶之次數不多、時間亦短，且盥洗時會將
    手錶取下，則該只手錶應不致有刮痕或體汗、污垢遺留；又被告丁○○當時確遭
    告訴人乙○○、證人陽文瑞一人抓住一手，則若依被告丁○○所供，徐正義要將
    被告丁○○戴用之手錶取下，乃屬輕而易舉之事，亦不致留有拉扯痕跡，該鑑定
    之結果尚不足以進而認被告丁○○從未使用過該只手錶，自難為被告等不利之認
    定。雖被告丁○○於本案偵查中同時對乙○○、徐正義、陽文瑞等三人提出妨害
    自由、搶奪罪嫌之告訴，然經檢察官偵查後予以不起訴處分，有該不起訴處分書
    一份在卷可稽。惟就搶奪罪嫌部分言，不起訴處分意旨係認：「又告訴人與被告
    雙方就手錶是否由被告行搶或由告訴人交付雖各執一詞，惟即令是被告動手取錶
    ，其並非意圖為自己不法之所有，乃被告為保護自己之著作財產權而對他人財產
    施以暫時之拘束或押收，亦為法令允許之行為」等語。足見該不起訴處分意旨亦
    未明白認定扣案之手錶係本案被告丁○○因買賣而交付給證人徐正義，自難以該
    不起訴處分之結果而認被告丁○○所辯為不可採信。
  (二)又查，告訴人乙○○雖於警詢及偵查中指稱：扣案之手錶錶面上的圖案係未經其
    授權而重製其享有美術著作權「海浪錶圖」，認被告二人販賣該支手錶係侵害其
    著作財產權云云，且提出內政部著作權登記簿謄本一張。然按著作權法所稱之著
    作，係著作人所創作之精神上作品，而所謂之精神上作品除須為思想或感情上之
    表現且有一定之表現形式等要件外，尚須具有原創性始可稱之，而此所謂原創性
    程度，固不如專利法中所舉之發明、新型、新式樣等專利所要求之原創性程度（
    即新穎性）要高，但其精神作用仍須達到相當程度，足以表現出作者之個性及獨
    特性，方可認為具有原創性，如其精神作用的程度甚低，不足以讓人認識作者的
    個性，則無保護之必要，此乃我國著作權法第一條規定該法制定目的係為「保障
    著作人著作權益，調和社會公共利益，促進國家文化發展」之故，是為調和社會
    公共利益，若精神作用程度甚低之作品，因不具有原創性，即非著作權法所稱之
    著作，不應受該法之保護，以避免使著作權法之保護範圍過於浮濫，致社會上一
    般人民於從事文化有關之活動時動輒得咎。次按著作權法所保護者係作品之表現
    形式，而所謂「表現形式」即作品內構想（idea）與事實（fact）、所用之語言
    （language）、闡發（development)、處理（treatment）、安排（arrangement
    ）及其順序（sequence），構想與事實本身則非著作權法保護之對象，故對某種
    吾人所共知之實物所為之單純描繪，因其表達方式有限，應認不具有原創性，亦
    不受著作權法保護。依告訴人所登記之「海浪錶圖」原件圖樣觀之，其圖樣係以
    圓形錶面上之中央畫圓，四周標以時間刻度，另在該中央畫圓裡有參差之波紋，
    而該參差波紋於一般繪圖時，均係以波紋表現海浪，則以一畫圓結合波紋實難認
    有何足以表達作者之個性與獨特性可言。況海浪之表達方式本屬有限，苟若認前
    開圖樣應予著作權法之保護，則嗣後所有繪製海浪之圖案均將侵害告訴人之著作
    權，其不合理之處可見一斑，益徵前開美術著作內容並非著作權法保護之對象灼
    然至明。則該「海浪錶圖」圖樣雖經內政部著作權委員會為著作權登記，惟前開
    著作因不具有原創性，非屬著作權法保護之對象。
  (三)上訴意旨雖以：本件著作原件為圓形且內有數字、符號、刻度及海浪之組合，並
    非只有海浪之圖形而已，且其雖為錶面設計，惟並非如傳統手錶均以阿拉伯數字
    １至代表十二小時，期間三、六、九、十二點鐘處則以「圓形空格」，「─」
    、「完全空白」取代，此設計加上海浪圖形組合而成美術著作，已足以表達設計
    人之精神作用，具有著作之原創性格，應受著作權之保護云云。查，告訴人就錶
    面之設計除中間有海浪圖形外，其旁確非如傳統手錶均以阿拉伯數字１至代表
    十二小時，期間三、六、九、十二點鐘處係以「圓形空格」，「─」、「完全空
    白」取代之事實，有著作原件圖樣影本一份在卷可稽，然此標示方式究竟有何精
    神作用而得表現著作者之個性及獨特性，並未據告訴人詳予敘明，自難認該「海
    浪錶圖」具有何原創性可言。此外，本院復查無其他任何積極證據足認被告二人
    有何違反著作權法之犯行，揆諸首揭法條及判例意旨，不能證明被告二人犯罪，
    原審因而為被告等無罪之判決，並無不當，上訴意旨指摘原判決為被告等無罪之
    諭知係不當，而請求本院撤銷原判決，為無理由，應予駁回。
據上論結，應依刑事訴訟法第三百六十八條，判決如主文。
本案經檢察官戊○○到庭執行職務。
中      華      民      國      九十二      年      十    月      二    日
                                   臺灣高等法院臺中分院刑事第四庭
                                         審判長法  官  洪  耀  宗
                                               法  官  蕭  錦  鍾
                                               法  官  江  德  千
右正本證明與原本無異。
不得上訴。
                                               書記官  吳  麗  琴
中      華      民      國    九十二     年      十      月     三      日
                                                                        Ｆ


司法院資訊處製作；財團法人民間司法改革基金會備份。
